【裁判字號】    98,勞上易,19
【裁判日期】    980624
【裁判案由】    損害賠償
【裁判全文】
臺灣高等法院民事判決                98年度勞上易字第19號
上  訴  人  丁○○
訴訟代理人  甲○○
被 上訴 人  丙○○
            乙○○
共      同
訴訟代理人  賴錫卿律師
上列當事人間損害賠償事件，上訴人對於中華民國98年1月13日
臺灣臺北地方法院97年度勞訴字第122號第一審判決提起上訴，
並為訴之追加，本院於98年6月10日言詞辯論終結，判決如下：
    主  文
上訴及追加之訴均駁回。
第二審訴訟費用由上訴人負擔。
    事實及理由
壹、程序方面：
    按「在第二審為訴之變更或追加，非經他造同意，不得為之
    。但第255條第1項第2款至第6款情形，不在此限。」、「訴
    狀送達後，原告不得將原訴變更或追加他訴。但有下列各款
    情形之一者，不在此限：……二、請求之基礎事實同一者。
    三、擴張或減縮應受判決事項之聲明者。四、因情事變更而
    以他項聲明代最初之聲明者。五、該訴訟標的對於數人必須
    合一確定時，追加其原非當事人之人為當事人者。六、訴訟
    進行中，於某法律關係之成立與否有爭執，而其裁判應以該
    法律關係為據，並求對於被告確定其法律關係之判決者。」
    民事訴訟法第446條第1項、第255條第1項第2款至第6款分別
    定有明文。所謂請求之基礎事實同一，係指變更或追加之訴
    與原訴之主要爭點有其共同性，各請求利益之主張在社會生
    活上可認為同一或關連，而就原請求之訴訟及證據資料，於
    審理繼續進行在相當程度範圍內具有同一性或一體性，得期
    待於後請求之審理予以利用，俾先後兩請求在同一程序得加
    以解決，避免重複審理，進而為統一解決紛爭者而言。查本
    件上訴人於原審係依民法第184條、第185條規定請求被上訴
    人丙○○、乙○○（以上2人時，簡稱被上訴人等2人）應賠
    償上訴人新台幣（下同）694,022元，及自97年6月25日起至
    清償日止，按年息5%計算之利息。嗣於本院審理時另以被上
    訴人等2人違反勞動基準法第14條、公司法第9條規定，依公
    司法第23條規定，請求被上訴人等2人應賠償上開本息（本
    院卷第19頁背面、第48頁背面），被上訴人等2人則不同意
    上訴人上開訴訟標的之追加（本院卷第19頁背面）。經核上
    訴人於原審係以其任職於被上訴人丙○○（單獨1人時，下
    稱丙○○）所經營固緯紡織股份有限公司（下稱固緯紡織公
    司）期間，固緯紡織公司積欠其如後所述資遣費與職務津貼
    未清償，而被上訴人等2人竟掏空固緯紡織公司資產，侵害
    上訴人對固緯紡織公司之上開債權為由，請求被上訴人等2
    人給付如上所述之金額，至於上訴人於本院審理時，則係以
    被上訴人等2人違反勞動基準法第14條（即勞工無須預告即
    得終止勞動契約情形）與公司法第9條（即應收股款股東未
    實際繳納之處罰）規定，依公司法第23條規定，請求被上訴
    人等2人給付上述金額，二者之主要爭點，前者為被上訴人
    等2人有無掏空固緯紡織公司資產，致侵害上訴人對固緯紡
    織公司之上開債權，後者為被上訴人等2人有無違反勞動基
    準法第14條與公司法第9條之規定，致上訴人受有損害，上
    開2訴（即原訴與追加之訴）之爭點，顯有不同。又上訴人
    主張前揭2訴之請求利益，在社會生活上尚難認係屬於同一
    或關連，且就原請求之訴訟及證據資料，亦難期待於後請求
    之審理得加以利用，則揆諸上開之說明，自非請求之基礎事
    實同一。此外，上訴人上開訴之追加，亦不符合民事訴訟法
    第255條第3款至第6款之情形，是上訴人上開追加之訴，為
    不合法，不應准許。
貳、實體方面：
一、上訴人起訴主張：上訴人自87年3月17日任職於丙○○經營
    之固緯紡織公司，於95年4月1日終止勞動契約後，即訴請固
    緯紡織公司給付資遣費432,000元，嗣經臺灣雲林地方法院
    （下稱雲林地院）以95年度六勞簡字第2號、96年度勞簡上
    字第6號判決上訴人勝訴確定。上訴人依上開確定判決向雲
    林地院聲請強制執行，經執行結果，計受償16,212元，其中
    3,494元為執行費用，12,718元為本金；未受償部分，尚有
    本金419,282元及訴訟費用4,740元，共計424,022元。又被
    上訴人乙○○（單獨1人時，下稱乙○○）係丙○○之女，
    亦係固緯紡織公司之董事，於97年9月22日至25日，代表固
    緯紡織公司前往法國參展，花費數10萬元，並將參展費用列
    為訴外人固緯科技股份有限公司（下稱固緯科技公司）之支
    出，企圖利用同一公司名稱，接收固緯紡織公司業務，斷絕
    固緯紡織公司收入來源，致固緯紡織公司陷於無法清償債務
    之能力。另固緯紡織公司於97年11月20日起停業1年，被上
    訴人等2人將辦公室改為其所經營之三九科技有限公司之辦
    公處所，然固緯紡織公司人員仍在該址上班，足見被上訴人
    等2人均明知上訴人對固緯紡織公司有上開424,022元債權，
    卻不償還固緯紡織公司債務，反而積極挪移、隱匿並掏空固
    緯紡織公司資產，侵害上訴人對固緯紡織公司之債權。又上
    訴人任職固緯紡織公司8年餘，均係領取定額之單一薪資及
    不定額年終獎金，惟固緯紡織公司於雲林地院上開案件中，
    自認該公司每月有10,000元之職務津貼，然未發放予上訴人
    ，自93年9月起至95年3月止，合計190,000元，再併入8個月
    資遣費，總計應為270,000元，爰依民法第184條、第185條
    之規定，請求被上訴人等2人應賠償上訴人694,022元，及自
    97年6月25日起至清償日止，按年息5%計算之利息等語。
二、被上訴人等2人辯以：固緯紡織公司係貿易商，其業務係向
    國內客戶購買貨物後再售予國外廠商，取得之應收帳須支付
    國內廠商之應付貨款，帳戶內自有金額之出入，並非不正常
    挪移資產。又固緯紡織公司之收入明細，皆經會計師確認後
    向國稅局申報，非因強制執行而惡意挪移，固緯紡織公司向
    銀行借錢或了結資產亦係為了清償債務，固緯紡織公司在各
    該銀行內之存款所剩無幾，銀行均有出具證明，況上訴人迄
    未就被上訴人等2人有何侵權行為之事實加以舉證以實其說
    等語。
三、本件經原法院判決駁回上訴人之訴及假執行之聲請。上訴人
    不服原判決，上訴聲明為：（一）原判決廢棄；（二）被上
    訴人等2人應賠償上訴人694,022元，並自97年6月25日起至
    清償日止，按年息5%計算之利息。被上訴人等2人則答辯聲
    明：上訴駁回。
四、本件爭點：
    被上訴人等2人有否侵害上訴人對固緯紡織公司694,022元之
    本息債權，致上訴人受有上述金額之損害？
（一）按「因故意或過失，不法侵害他人之權利者，負損害賠償
      責任。故意以背於善良風俗之方法，加損害於他人者亦同
      。違反保護他人之法律，致生損害於他人者，負賠償責任
      。但能證明其行為無過失者，不在此限。」、「數人共同
      不法侵害他人之權利者，連帶負損害賠償責任﹔不能知其
      中孰為加害人者，亦同。造意人及幫助人，視為共同行為
      人。」民法第184條、第185條分別定有明文。又債權屬相
      對權，存在於當事人間，債權人對於給付標的物或債務人
      之給付行為並無支配力，不具有典型之社會公開性，第三
      人難以知悉，且同一債務人之債權人有時甚多，加害人之
      責任將因之無限擴大，不符社會生活損害合理分配原則，
      亦涉及債務人意思自由及社會經濟生活之競爭，是民法第
      184條第1項前段所稱「權利」，應作限制解釋，認以不包
      括「債權」為宜。惟同條項後段所規範故意以背於善良風
      俗之方法加損害於他人者，應負賠償責任之規定，則可作
      為侵害「債權」之規範基礎，以發揮保護債權之效能。次
      按當事人主張有利於己之事實者，就其事實有舉證之責任
      ，民事訴訟法第277條前段定有明文，又主張法律關係存
      在之當事人，應就該法律關係發生所須具備之特別要件，
      負舉證之責任，至於他造主張有利於己之事實（變更或消
      滅之特別要件），則應由他造舉證證明（最高法院48年台
      上字第887號判例意旨參照）。
（二）經查：
  １、上訴人主張被上訴人等2人掏空固緯紡織公司資產，致影
      響固緯紡織公司應給付上訴人資遣費及職務津貼之償債能
      力，顯係侵害上訴人對固緯紡織公司之債權等語，惟為被
      上訴人等2人所否認，則依上開１關於侵害他人「債權」
      ，屬於民法第184條第1項後段之規範範疇，及舉證責任分
      配原則之說明，自應由上訴人就其主張被上訴人等2人以
      違背善良風俗之方法故意掏空固緯紡織公司資產，致生損
      害於上訴人之有利於己之事實，負舉證之責。
  ２、上訴人主張：固緯紡織公司於彰化銀行斗六分行及永春分
      行開立之存摺明細，其每筆支出皆為被上訴人等2人挪移
      固緯紡織公司資產之證據等語，經核彰化銀行上開帳戶明
      細，其中斗六分行之外幣活期存款（一般戶）明細，自96
      年4月起至97年3月止，每月皆有因匯兌、電匯而存入美金
      或歐元不等金額，亦有支出之數額，且至97年3月25日，
      仍有餘額美金14,185.80元，此有固緯公司彰化銀行斗六
      分行存摺可憑（原審卷第129至135頁）；至彰化銀行永春
      分行活期存款（一般戶）明細，自96年5月起至97年2月止
      ，多筆款項支出皆為水電費、話費之支出，亦有彰化銀行
      永春分行存摺可按（原審卷第136至139頁），是固緯紡織
      公司於彰化銀行上述帳戶固有如上所示之支出情形，惟該
      等支出並無特別異常之處，自難僅憑上開款項之支出即認
      被上訴人等2人有故意掏空固緯紡織公司資產之情事。
  ３、上訴人復主張：乙○○於97年9月22日至25日，代表固緯
      紡織公司前往法國參展，花費數10萬元，竟將參展費用列
      為固緯科技公司之支出，企圖利用同一公司之名稱，接收
      固緯紡織公司業務，斷絕固緯紡織公司收入來源，致固緯
      紡織公司陷於無法清償上訴人債務之能力等語。惟為乙○
      ○所否認，辯以其出國參展係代表固緯科技公司，而非固
      緯紡織公司，自將相關費用列為固緯科技公司之費用等語
      。查乙○○係固緯科技公司負責人，有雲林縣政府營利事
      業登記證可憑（本院卷第25頁），其既否認係代表固緯紡
      織公司出國參展，自應由上訴人就其主張之上開事實加以
      舉證證明，上訴人未能舉證以實其說，已難採信。況縱有
      上訴人主張前開之參訪事實，亦難僅憑上開事實，即遽認
      被上訴人等2人有企圖利用同一公司之名稱，接收固緯紡
      織公司業務，斷絕固緯紡織公司收入來源之情事。
  ４、另上開２所述有關固緯紡織公司帳戶內之美金餘額14,185
      .80元，固緯紡織公司已用以支付國內廠商，有出口報單
      及支出證明單可憑（本院卷第27至29頁），至固緯紡織公
      司出售資產所得888,749元，亦用於償還彰化銀行債務，
      有出售報廢資產明細表及彰化銀行還本交易登錄單可憑（
      本院卷第30、26頁）。此外，上訴人復未能就其主張被上
      訴人等2人有以背於善良風俗之方法故意掏空固緯紡織公
      司資產之行為，加以舉證以實其說，故上訴人前開之主張
      ，要屬無據。
五、綜上所述，上訴人依民法第184條、第185條之規定，請求被
    上訴人等2人應賠償上訴人694,022元，及自97年6月25日起
    至清償日止，按年息5%計算之利息，為無理由，不應准許。
    原審為上訴人敗訴之判決，及駁回其假執行之聲請，依法並
    無不合。上訴意旨指摘原判決不當，聲明廢棄改判，為無理
    由，應予駁回。另上訴人於本院追加以被上訴人等2人違反
    勞動基準法第14條、公司法第9條規定，依公司法第23條之
    規定，請求被上訴人等2人應賠償上開本息，為不合法，亦
    應併予駁回。
六、本件事證已臻明確，兩造其餘之攻擊、防禦方法核與判決結
    果不生影響，爰毋庸一一論述，併此敘明。
七、據上論結，本件上訴人之上訴為無理由，追加之訴為不合法
    ，依民事訴訟法第449條第1項、第78條，判決如主文。
中    華    民    國    98    年    6     月    24    日
                  勞工法庭
                      審判長法  官  陳駿璧
                            法  官  王麗莉
                            法  官  陳邦豪
正本係照原本作成。
不得上訴。
中    華    民    國    98    年    6     月    24    日
                              書記官  李佳樺


司法院資訊處製作；財團法人民間司法改革基金會備份。
